【裁判字號】    95,訴,2131
【裁判日期】    951106
【裁判案由】    偽造文書
【裁判全文】
臺灣臺中地方法院刑事判決              95年度訴字第2131號
公  訴  人  臺灣臺中地方法院檢察署檢察官
被      告  甲○○
            丙○○
上  一  人
選任辯護人  陳俊偉律師
上列被告等因偽造文書案件，經檢察官提起公訴（九十五年度偵
字第一七二七號）及移送併辦（九十五年度偵字第七七七二號）
，本院判決如下：
    主    文
甲○○共同連續行使偽造私文書，足以生損害於公眾及他人，處
有期徒刑拾月。偽造之「財團法人私立中國醫藥學院附設醫院」
之長形印章、「財團法人私立中國醫藥學院附設醫院診斷證明章
」之長形印章、「醫師賴仁照５１４６」之圓形印章、「林正介
」方形印章、「中華航空公司臺北分公司臺中營業處」之橢圓形
印章各壹顆，及偽造之「財團法人私立中國醫藥學院附設醫院」
印文壹枚、「財團法人私立中國醫藥學院附設醫院診斷證明章」
印文貳枚、「醫師賴仁照５１４６」印文玖枚、「林正介」印文
壹枚、「中華航空公司臺北分公司臺中營業處」印文壹枚，均沒
收。
丙○○共同行使偽造私文書，足以生損害於公眾及他人，處有期
徒刑肆月，如易科罰金以銀元參佰元即新臺幣玖佰元折算壹日。
偽造之「中華航空公司臺北分公司臺中營業處」之橢圓形印章壹
顆，及偽造之「中華航空公司臺北分公司臺中營業處」印文壹枚
，均沒收。
    犯罪事實
一、甲○○於民國九十年間任職於銓鈦國際開發有限公司（起訴
    書誤載為銓鈦人力仲介公司），以代辦仲介家庭外籍監護工
    、看護工為其工作內容。詎甲○○與不詳姓名年籍之成年人
    竟基於行使偽造私文書之概括犯意聯絡，連續於下列時地，
    或與丙○○基於犯意之聯絡，或與賴淑鳳（業經本院判處有
    期徒刑四月，緩刑三年確定）基於犯意之聯絡，為行使偽造
    私文書之行為：
  (一)甲○○於九十年七月間，受丙○○之委託，為丙○○之父鍾
    枝森申請外籍監護工一名，由甲○○代辦而向行政院勞工委
    員會（以下簡稱勞委會）提出申請，嗣經許可後，印尼藉之
    ＡＮＩＫ  ＹＵＬＩＡＮＡ於九十年十一月十日入境來臺，
    即在鍾枝森位於臺中市○○區○○路一段九一巷十三號之住
    處從事看護工作。嗣因鍾枝森於九十一年二月四日死亡（起
    訴書誤載為九十一年二月十四日），甲○○與丙○○均明知
    印尼藉之ＡＮＩＫ  ＹＵＬＩＡＮＡ已由丙○○之弟媳李佳
    齡帶往其位於高雄縣林園鄉○○村○○○路一六八巷七號之
    住處，從事家庭幫傭工作，並未離境，丙○○竟基於行使偽
    造私文書之犯意，先將印尼藉之ＡＮＩＫ  ＹＵＬＩＡＮＡ
    之護照交予與其有犯意聯絡之甲○○，推由甲○○於九十一
    年六月間，先向不知情之舒跑飛旅行社職員林寶蓮訂購印尼
    藉之ＡＮＩＫ  ＹＵＬＩＡＮＡ返回印尼之機票。再由不詳
    姓名年籍之成年人，從不詳處所取得以不詳方法偽刻之「中
    華航空公司臺北分公司臺中營業處」之橢圓形印章一顆（未
    據扣案），並蓋用於空白之「旅客搭機證明書」上，而偽造
    「中華航空公司臺北分公司臺中營業處」印文一枚，並填寫
    不實之搭機日期、班次、出發地及目的地等，而偽造印尼籍
    之ＡＮＩＫ  ＹＵＬＩＡＮＡ已於九十一年六月二十四日搭
    機離境之旅客搭機證明書之私文書一份交予甲○○。丙○○
    則以被照顧人已死亡，外籍看護工已解約返國為由，委由甲
    ○○以上開偽造之搭機證明書代向勞委會提出退還保證金之
    申請，足以生損害於中華航空公司及勞委會對核准退還保證
    金業務管理之正確性，而勞委會則於九十一年八月十三日以
    寄發面額新臺幣（下同）三萬一千六百八十元國庫支票一紙
    予丙○○之方式，退還丙○○之保證金三萬一千六百八十元
    。嗣因ＡＮＩＫ  ＹＵＬＩＡＮＡ於九十四年七月二日十八
    時許，擬搭機返回印尼，為警查獲係逾期居留之外籍勞工，
    始循線查知上情。
  (二)甲○○於九十年十一月間，受賴淑鳳之委託，以其公公黃金
    龍為受監護人，代辦申請外籍監護工，甲○○及賴淑鳳明知
    受監護照顧之黃金龍不符合行政院勞工委員會職業訓練局（
    下稱職訓局）所公告之特定身心障礙項目，亦未罹患「特定
    病症」項目之一，不具申請外籍監護工之資格，甲○○竟基
    於行使偽造私文書之概括犯意，於九十年十一月二十日前某
    日，先由甲○○向與其有犯意聯絡之賴淑鳳收取新臺幣（下
    同）二萬元、黃劉玉琴（即黃金龍之妻，業經檢察官為不起
    訴處分確定）之身分證、印章、戶口名簿等資料後，在臺中
    縣、市內某處轉交予不詳姓名年籍之成年人，再由該不詳姓
    名年籍之成年人從不詳處所取得以不詳方法偽刻之「財團法
    人私立中國醫藥學院附設醫院」之長形印章、「財團法人私
    立中國醫藥學院附設醫院診斷證明章」之長形印章、「醫師
    賴仁照５１４６」之圓形印章及「林正介」之方形印章各一
    顆（均未據扣案），並分別蓋用於空白之「雇主申請聘僱家
    庭外籍監護工專用診斷證明書」（下稱診專用斷證明書）及
    所附「巴氏量表」上之開立醫院、許可設立字號、應診日期
    、病歷號碼、病名、醫師囑言、住院情形、院長、科主任及
    診治醫師、巴氏量表評分內容等蓋章欄上，共計偽造「財團
    法人私立中國醫藥學院附設醫院」印文一枚、「財團法人私
    立中國醫藥學院附設醫院診斷證明章」印文二枚、「醫師賴
    仁照５１４６」印文九枚、「林正介」印文一枚，並填寫不
    實之病名為「腦中風後遺症、慢性關節炎」，不實之醫師囑
    言為「病者同上述症狀，肢體癱瘓，四肢無力，行動不便，
    須仰賴他人照顧生活起居，宜長期門診復健及藥物治療」及
    不實內容之巴氏量表項目評分等，而偽造上開黃金龍之專用
    斷證明書及所附巴氏量表之私文書一份後，於九十年十一月
    二十日前某日，在臺中縣、市內某處交付甲○○收受。甲○
    ○取得上開專用斷證明書及巴氏量表後，於九十年十一月二
    十日持上開偽造專用診斷證明書及巴氏量表，並填具雇主聘
    僱外籍勞工申請表後，連同前開偽造之專用斷證明書及巴氏
    量交付勞委會職業訓練局不知情之承辦人員而行使之，以申
    請聘僱外籍監護工，足以生損害於財團法人私立中國醫藥學
    院附設醫院核發專用診斷證明書之正確性、行政院勞工委員
    會對核准外籍勞工管理業務之正確性及林正介、賴仁照。
二、案經桃園縣警察局報請臺灣桃園地方法院檢察署呈請臺灣高
    等法院檢察署令轉臺灣臺中地方法院檢察署檢察官偵查起訴
    及同署檢察官移送併辦。。
    理  由
壹、證據能力之說明：
一、按被告以外之人於審判外之言詞或書面陳述，除法律有規定
    者外，不得作為證據，刑事訴訟法第一百五十九條第一項定
    有明文。證人在陳述過去之事實，該陳述是否真實，涉及證
    人之知覺、記憶、表達能力及真誠性。而證人知覺及記憶的
    瑕疵、表達之不精確，均有可能造成事實的扭曲，又證人可
    能礙於情面而未完全陳述事實原委，亦可能為了迴護某人，
    刻意為不實或扭曲之陳述，或者為了陷害他人，捏造虛偽之
    證詞。證人陳述過去事實既可能有如此嚴重之瑕疵及真誠性
    的問題，唯有透過具結及詰問程序之後，確認證人之陳述並
    無前述瑕疵，其證詞始能採信。傳聞證據除法律所規定之例
    外，其不能採為證據之原因即在於證人於審判外之陳述並未
    經具結程序以擔保其陳述之可信度，亦無法以詰問方式發現
    證人可能有的知覺、記憶、表達之瑕疵及證人之真誠性。證
    人審判外之陳述，雖未經詰問或具結，但有時在特殊的情形
    下，該證人的陳述，依據經驗法則，可相信為真實，傳聞法
    則乃例外承認得為證據。而檢察官代表國家偵查犯罪、實施
    公訴，依法其有訊問被告、證人及鑑定人之權，證人、鑑定
    人且須具結，而實務運作時，偵查中檢察官向被告以外之人
    所取得之陳述，原則上均能遵守法律規定，不致違法取供，
    其可信性極高，故刑事訴訟法第一百五十九條第二項明定被
    告以外之人於偵查中向檢察官所為陳述，除顯有不可信之情
    況者外，得為證據。本件檢察官提出被告甲○○於警詢筆錄
    之供述為證，惟被告丙○○否認被告甲○○於警詢就有關其
    部分之陳述有證據能力，本件被告甲○○就被告丙○○而言
    乃為被告以外之人，則其於警詢就被告丙○○部分所為之陳
    述自屬被告以外之人於審判外之言詞陳述，且無同法第一百
    五十九條之三各款所列之情形，亦未具有較可信之特別情況
    ，且為證明犯罪事實存否所必要，揆諸前開說明，應無證據
    能力，自不得作為證據。
貳、認定犯罪事實所憑之證據及論罪科刑：
一、訊據被告甲○○、丙○○二人均矢口否認有何偽造文書之犯
    行，被告甲○○辯稱：我不認識賴淑鳳，搭機證明是舒跑飛
    旅行社交給我的，是我拿到搭機證明後交給公司的小姐去辦
    保證金的退還，賴淑鳳的部分我不清楚，我認識黃金龍，黃
    金龍外籍監護工是我辦的，但是我沒有偽造文書，我幫黃金
    龍辦的文件是黃金龍的兒子黃聰德交給我的等語；被告丙○
    ○則辯稱：我沒有委託甲○○去辦理，我不知道有保證金這
    件事情，保證金是寄到我母親黃紀美位於臺中市○○區○○
    路一段九一巷十三號之住處，我母親交給我，我再去第二信
    用合作社存入我的戶頭提領，我沒有申請保證金等語。經查
    ：
  (一)被告甲○○於九十年十一月間為黃金龍代辦申請外籍家庭監
    護工之事實，業據被告甲○○於本院審理時供承無誤（見本
    院卷第三一頁），核與共犯即另案被告賴淑鳳於偵查中供述
    黃金龍申請外籍家庭監護工係由被告甲○○所代辦仲介等情
    節相符（見臺灣臺中地方法院檢察署九十四年度偵字第一○
    七三五號偵查卷第五頁、臺灣臺中地方法院檢察署九十四年
    度偵字第八六八九號偵查卷第七頁），且與黃劉玉琴於警詢
    時供稱：伊所聘請之外籍勞工係委託銓鈦人力仲介公司，業
    務員伊只知道叫甲○○等語（見臺灣臺中地方法院檢察署九
    十四年度偵字第一二八四號偵查卷第二一頁），而共犯即另
    案被告賴淑鳳於偵查中供稱：黃金龍申請外勞係伊以婆婆黃
    劉玉琴之名義申請的，伊有問過仲介，仲介說黃金龍之條件
    不合，但甲○○說有辦法辦，黃金龍並未去看醫生，甲○○
    幫伊辦到好，診斷書是仲介辦的，伊提供黃劉玉琴身分證、
    印章等資料等語（見臺灣臺中地方法院檢察署九十四年度偵
    字第八六八九號偵查卷第七頁、臺灣臺中地方法院檢察署九
    十四年度偵字第一○七三五號偵查卷第五頁），復據其於本
    院九十四年度訴字第二六六二號偽造文書刑事案件審理時供
    稱：伊是一切都交給仲介辦，付款二萬元，一切辦到好，仲
    介說可以辦得出來，伊公公並沒有去看診，就開出診斷證明
    書等語（見本院九十四年度訴字第二六六二號卷第十一頁）
    ，再參以黃劉玉琴於警詢時供稱：當初伊是拿給甲○○二萬
    元，伊一見到甲○○談到申請家庭外籍勞工的事，就有和甲
    ○○說明，伊什麼都不會申辦，也不識字，但甲○○說只要
    將印章、身分證、戶口名簿交給他，就會幫伊處理等語（見
    臺灣臺中地方法院檢察署九十四年度偵字第一二八四號偵查
    卷第二二頁），顯見黃金龍之專用診斷證明書及所附巴氏量
    表並非另案被告賴淑鳳、黃劉玉琴所交予被告甲○○。
  (二)雇主申請家庭外籍監護工除須填寫雇主聘請外籍勞工申請表
    外，尚須檢附專用診斷證明書及巴氏量表，藉以證明受監護
    人係特定身心障礙人或罹患特定病症，故申請家庭外籍監護
    工能否獲得許可之關鍵乃在於取得被監護人之專用診斷證明
    書及巴氏量表，倘另案被告賴淑鳳、黃劉玉琴事前已取得前
    開偽造之黃金龍專用診斷證明書及巴氏量表，衡情，豈會大
    費周章另行支付二萬元予被告甲○○而委託其代為申辦，實
    有悖於常情。且另案被告賴淑鳳於偵查中供稱：伊公公黃金
    龍申請外勞之原因，係因為黃金龍眼睛看不到，視力不好，
    行動還好，沒辦法自己煮飯吃，請外勞是要照顧黃金龍的三
    餐，不讓黃金龍跑出去等語（見臺灣臺中地方法院檢察署九
    十四年度偵字第八六八九號偵查卷第七頁），顯與前開偽造
    之黃金龍專用診斷證明書所記載「肢體癱瘓，四肢無力，行
    動不便，須仰賴他人照顧生活起居」等情形不符，而另案被
    告賴淑鳳於偵查中亦自承黃金龍並不符合申請家庭外籍監護
    工之條件等情，已如前述，倘另案被告賴淑鳳為避免自身遭
    到刑事追訴，衡情，實無承認知悉黃金龍並不符合申請條件
    之必要。再者，由卷附之偽造專用診斷證明書及巴氏量表觀
    之，必須先偽刻「財團法人私立中國醫藥學院附設醫院」之
    長形印章、「財團法人私立中國醫藥學院附設醫院診斷證明
    章」之長形印章、「醫師賴仁照５１４６」之圓形印章及「
    林正介」之方形印章各一顆，再於專用診斷證明書及巴氏量
    表上偽造「財團法人私立中國醫藥學院附設醫院」、「財團
    法人私立中國醫藥學院附設醫院診斷證明章」、「醫師賴仁
    照５１４６」及「林正介」之印文，而另案被告賴淑鳳並非
    從事家庭外籍監護工申請之相關行業，其對於專用診斷證明
    書及巴氏量表之記載內容及醫院、醫師所蓋用之印文應無所
    知悉，倘無相關之知識及經驗，實無從偽造專業診斷證明書
    及巴氏量表，且另案被告賴淑鳳亦無僅為黃金龍單一之個案
    即偽刻上開印章共計四顆之必要，反之被告甲○○當時係從
    事代辦仲介家庭外籍監護工、看護工之業務，其對於申請所
    須檢附之專用診斷證明書及巴氏量表自然知之甚詳，可見另
    案被告賴淑鳳所供述專用診斷證明書及巴氏量表係被告甲○
    ○所提供等情，並非無據。被告甲○○雖辯稱：不是伊去開
    證明，是黃金龍的兒子交給伊，仲介只是代為引進，伊並未
    幫賴淑鳳處理，僅送件到公司等語，然被告甲○○當時既係
    從事代辦仲介家庭外籍監護工之業務，其對於受監護人是否
    符合申請條件自有相當程度之經驗可為判斷，而另案被告賴
    淑鳳都已知悉黃金龍並不符合申請條件，若被告甲○○未告
    知另案被告賴淑鳳有辦法可代為處理，何以另案被告賴淑鳳
    願支付二萬元予被告甲○○，並請被告甲○○代辦申請，實
    與常理有違。故被告上開所辯，顯係臨訟飾卸之詞，殊無可
    採。
  (三)被告甲○○於九十年七月間，受被告丙○○之委託代辦向勞
    委會申請許可聘僱家庭外籍監護工，經勞委會許可後，聘僱
    印尼籍之ＡＮＩＫ  ＹＵＬＩＡＮＡ於九十年十一月十日入
    境來臺，並在鍾枝森位於臺中市○○區○○路一段九一巷十
    三號之住處從事看護工作，而鍾枝森則於九十一年二月四日
    死亡之事實，業據被告丙○○於警詢、偵查及本院審理時供
    述明確（見臺灣臺北地方法院檢察署九十四年度偵字第四一
    八號偵查卷第八頁、第十一頁、臺灣臺中地方法院檢察署九
    十五年度偵字第一七二七號偵查卷第四六頁、本院卷第八四
    頁），核與被告甲○○於警詢及偵查中供述之情節大致相符
    （見臺灣臺北地方法院檢察署九十四年度偵字第四一八號偵
    查卷第十五頁、臺灣臺中地方法院檢察署九十五年度偵字第
    一七二七號偵查卷第四十頁、本院卷第八四頁），並有被告
    之母黃紀美之戶籍謄本一紙在卷可參。而被告丙○○於偵查
    中供稱：伊父親過世，弟媳李佳齡要照顧兩個小孩，同時也
    懷孕，後來外勞跟著伊弟媳回去照顧小孩... 伊和李佳齡一
    直有聯繫，伊也知道該外勞一直在照顧李佳齡的小孩，直到
    被警察查獲為止，因為外勞在伊家用不到，李佳齡有小孩要
    照顧，故伊有問甲○○如何處理後，讓外勞先到李佳齡那裡
    等語（見臺灣臺中地方法院檢察署九十五年度偵字第一七二
    七號偵查卷第十頁、第四四頁），且據其本院審理時供稱：
    伊父親過世，弟弟與弟媳來臺中奔喪，弟媳要回高雄，但伊
    弟弟是獨子，要留在臺中，所以弟媳要回高雄時，帶著二個
    小孩，請外勞與弟媳一起回高雄，外勞在弟媳李佳齡住處一
    直幫傭到要離境的時間等語（見本院卷第一四頁），核與證
    人李佳齡於偵查中證述伊自九十一年二月到九十四年六月止
    雇用印尼籍之ＡＮＩＫ  ＹＵＬＩＡＮＡ，被告丙○○知道
    該外勞都在伊住處幫傭等情節相符（見臺灣臺中地方法院檢
    察署九十五年度偵字第一七二七號偵查卷第十三頁），再參
    以證人ＡＮＩＫ  ＹＵＬＩＡＮＡ於警詢時證稱：伊於九十
    年十一月十日來臺，在原雇主丙○○宅內照顧阿公（即丙○
    ○之父），約三個月後阿公死了，阿公去世的隔天，老闆娘
    （即李佳齡）就開車載伊至高雄縣林園鄉○○村○○○路一
    六八巷七號住處，從事家庭幫傭工作，一直到九十四年七月
    二日因為想回印尼，老闆娘（即李佳齡）開車載伊到桃園中
    正國際機場搭飛機被警方查獲為止等語（見臺灣臺北地方法
    院檢察署九十四年度偵字第四一八號偵查卷第二二頁），可
    見本件印尼籍之ＡＮＩＫ  ＹＵＬＩＡＮＡ於被告丙○○之
    父過世後即由證人李佳齡帶回高雄住處從事家庭幫傭工作，
    並未離境，直至九十四年七月二日止，而被告丙○○亦知情
    。則被告丙○○於警詢時供稱：九十一年二月間伊父親過世
    ，伊母親很傷心，伊告訴甲○○該外勞須留用一段時間再遣
    返，約九十一年四、五月間，甲○○親自到伊家把該外勞接
    走，並遣送出境等語（見臺灣臺北地方法院檢察署九十四年
    度偵字第四一八號偵查卷第八頁），顯非實在。
  (四)被告丙○○於偵查中供稱：伊把外勞的護照交給仲介公司，
    並告訴仲介伊父親過世，看外勞要如何處理，因為伊想甲○
    ○是專業仲介，伊父親往生，外勞辦理的事情就交給甲○○
    去處理等語（見臺灣臺中地方法院檢察署九十五年度偵字第
    一七二七號偵查卷第十頁、第四六頁），而被告甲○○於偵
    查中亦供稱：當時護照有給伊去辦理機票等語（見臺灣臺中
    地方法院檢察署九十五年度偵字第一七二七號偵查卷第四六
    頁），可見被告丙○○於其父鍾枝森過世後，確有委託被告
    甲○○辦理本件外勞之後續程序。而被告丙○○於偵查中自
    承伊有收到勞委會退還保證金之函件及保證金三萬一千六百
    八十元等情（見臺灣臺中地方法院檢察署九十五年度偵字第
    一七二七號偵查卷第十頁），且勞委會所退還保證金之面額
    三萬一千六百八十元國庫支票亦經被告丙○○兌領之事實，
    復據被告丙○○自承在卷，則由卷附之行政院勞工委員會九
    十一年八月十三日勞職外字第○九一○六二六九五一號函觀
    之，該函文之主旨明確記載「茲返還臺端聘僱外國人所繳納
    之保證金新臺幣參萬壹仟陸佰捌拾元整」，被告丙○○既然
    有收到上開勞委會退還保證金之函文及隨函檢附之國庫支票
    ，且該函文之受文者又係被告丙○○，被告丙○○對於勞委
    會隨函檢附之國庫支票係退還保證金一事，自難諉為不知。
    雖被告丙○○於本院審理時翻異前詞，改稱：伊忘記有無收
    到勞委會退還保證金及廢止聘僱許可之函文，因為是寄到伊
    母親住處，伊確定母親有給伊退還保證金之支票，但伊並未
    查詢該支票是何款項，伊不知道退還保證金的事等語（見本
    院卷第一○四頁、第一○五頁），然本件被告丙○○所兌領
    之支票係國庫支票，並非一般私人所簽發之支票，且受款人
    亦指明係被告丙○○，顯係支付具有特定目的之款項，若被
    告丙○○確實不知退還保證金一事，其無端收受該國庫支票
    ，衡情，自應詳細查證該筆款項之用途，被告丙○○所辯並
    未查證等語，實有違一般經驗法則，殊難憑採。又被告丙○
    ○既明知本件印尼籍之ＡＮＩＫ  ＹＵＬＩＡＮＡ於鍾枝森
    去世後，即由證人李佳齡帶往高雄住處幫傭，直至九十四年
    七月二日止，並未離境，而被告丙○○又將印尼籍ＡＮＩＫ
      ＹＵＬＩＡＮＡ之護照交予被告甲○○辦理後續之處理程
    序，衡情，本應辦理由證人李佳齡接續聘僱之程序，而本件
    被告甲○○卻係辦理外籍勞工離境，申請退還保證金之程序
    ，惟被告丙○○於收受勞委會寄發之退還保證金函文及隨函
    檢附之國庫支票後，竟未向被告甲○○詢問，亦未向勞委會
    反應，反而兌領該國庫支票，顯有悖於常情。再者，被告甲
    ○○若未得被告丙○○之同意，豈會擅自在雇主聘僱外籍勞
    工申請表上偽造被告丙○○之印文，且在被告丙○○已知悉
    印尼籍之ＡＮＩＫ  ＹＵＬＩＡＮＡ並未離境之情況下，執
    意向勞委會辦理申請退還保證金，亦有違常理，可見被告甲
    ○○自係受被告丙○○之委託，乃向勞委會申請退還保證金
    。而被告丙○○既明知印尼籍之ＡＮＩＫ  ＹＵＬＩＡＮＡ
    並未離境，則被告甲○○申請退還保證金所需檢附有關印尼
    籍之ＡＮＩＫ  ＹＵＬＩＡＮＡ離境之證明文件自係不實之
    文件，被告丙○○就此亦難謂不知。
  (五)本件卷附之印尼籍ＡＮＩＫ  ＹＵＬＩＡＮＡ已於九十一年
    六月二十四日搭機離境之旅客搭機證明書上所蓋用「中華航
    空公司臺北分公司臺中營業處」印文一枚係偽造之事實，業
    據證人即中華航空公司臺北分公司臺中營業處主任許德聰於
    警詢及偵查中證述明確（見臺灣臺北地方法院檢察署九十四
    年度偵字第四一八號偵查卷第三五頁、見臺灣臺中地方法院
    檢察署九十五年度偵字第一七二七號偵查卷第十一頁）。被
    告甲○○於警詢時供稱：九十年八、九月間受丙○○委託辦
    理外籍監護工引進聘用事宜，於九十一年六月底鍾枝森過世
    後終止合約，伊於六月中幫該外勞訂回程機票，舒跑飛旅行
    社人員於九十一年六月底通知伊到公司去領搭機證明，就向
    勞委會辦理離境報備，大約九十一年六月二十八日經林寶蓮
    電話通知說外勞已離境，可以到公司拿搭機證明等語（見臺
    灣臺北地方法院檢察署九十四年度偵字第四一八號偵查卷第
    十五頁、第十八頁），據其於偵查中供稱：伊從鍾枝森死亡
    到伊買機票約十天左右等語（見臺灣臺中地方法院檢察署九
    十五年度偵字第一七二七號偵查卷第四十頁、第四一頁）而
    其於本院審理時以證人身分則證稱：丙○○父親過世後就辦
    理遣返，鍾枝森係年初過世，伊雖不確定是何月份辦理，但
    伊確定是鍾枝森過世後一個月內就向勞委會申請退還保證金
    等語（本院卷第六七頁、第六九頁），被告甲○○就本件被
    監護人鍾枝森係何時死亡、何時為本件外勞訂購回程機票等
    節，其前後供述互核歧異，其陳述之真實性即非無疑。而由
    卷附之舒跑飛旅行社請款單觀之，該旅行社九十一年六月二
    十一日有乘客為「ＹＵＬＩＡＮＡ／ＡＮＩＫ」，出國日期
    為九十一年六月二十四日，航班為「六七七」，行程為「Ｔ
    ＰＥ／ＪＫＴ」，票號為「0000000000000」
    之訂位記錄，此與卷內偽造之旅客搭機證明書所填載之搭機
    時間、航班、出發地、目的地等內容相符（見臺灣臺北地方
    法院檢察署九十四年度偵字第四一八號偵查卷第四四頁、第
    四八頁），再參以被告甲○○於偵查中經檢察官提示卷內所
    附之偽造之旅客搭機證明書後，據其供稱：該旅客搭機證明
    書係伊交給公司之資料，伊以前也收過等語（見臺灣臺中地
    方法院檢察署九十五年度偵字第一七二七號偵查卷第四一頁
    ），可見被告甲○○應係於九十一年六月二十一日為印尼籍
    之ＡＮＩＫ  ＹＵＬＩＡＮＡ訂購返回印尼之機票，應無疑
    義，則其所辯伊係於鍾枝森過世後十日內買機票等語，顯係
    矯飾之詞，委無足採。至證人即被告甲○○於本院審理時雖
    證稱：伊拿到的不是卷附之旅客搭機證明書，因為上面的英
    文字沒有這麼複雜，沒有那麼多英文字等語（見本院卷第八
    一頁、第八二頁），惟其對於訂購機票之日期、搭機之時間
    、航班、離境之時間等節均無法明確說明，且被告甲○○亦
    自承伊看不懂英文等情（見本院卷第八二頁），則被告甲○
    ○既不懂英文，又如何能分辯旅客搭機證明書所記載之英文
    內容是否相同，是以證人即被告甲○○事後改稱卷附偽造之
    旅客搭機證明書並非伊所提出等語，顯為避就之詞，尚無可
    採。
  (六)證人林寶蓮於偵查中證稱：旅客是否離境，伊無法確定，但
    若客人需要搭機證明，伊可以在客人離境後，向航空公司索
    取，公司內並無人有偽造搭機證明之必要等語（見臺灣臺中
    地方法院檢察署九十五年度偵字第一七二七號偵查卷第十二
    頁），證人即中華航空公司臺北分公司臺中營運處主任許德
    聰於偵查中亦證稱：兩年前的作法係依電腦記錄確認已經搭
    上飛機才會開立等語（見臺灣臺中地方法院檢察署九十五年
    度偵字第一七二七號偵查卷第十二頁），旅客搭機證明書既
    係由航空公司依據電腦記錄確認旅客已搭機所開立，舒跑飛
    旅行社亦係受客戶之要求始會向航空公司索取旅客搭機證明
    書，則本件印尼籍之ＡＮＩＫ  ＹＵＬＩＡＮＡ既未搭機離
    境，中華航空公司自不可能開立ＡＮＩＫ  ＹＵＬＩＡＮＡ
    之旅客搭機證明書，舒跑飛旅行社亦不可能自中華航空公司
    取得ＡＮＩＫ  ＹＵＬＩＡＮＡ之旅客搭機證明，而印尼籍
    之ＡＮＩＫ  ＹＵＬＩＡＮＡ是否離境，與該旅行社亦無利
    害關係可言，故舒跑飛旅行社更不可能擅自提供偽造之旅客
    搭機證明書給被告甲○○。另參以證人ＡＮＩＫ  ＹＵＬＩ
    ＡＮＡ於警詢時證述：仲介公司在伊來臺工作第一至第十三
    個月，每月從薪水中扣一萬二千五百元仲介費，後來每個月
    扣一千八百元，在高雄工作這段期間，仲介甲○○曾到老闆
    娘家裡三次收取費用，甲○○知道伊在那裡，也和伊聊過天
    等語（見臺灣臺北地方法院檢察署九十四年度偵字第四一八
    號偵查卷第二三頁），證人李佳齡於偵查中亦證稱：本件外
    勞甲○○收了十三個月的暫支款，當時甲○○告知伊本件外
    勞才進來三個多月，要付給印尼的仲介公司費用會賠錢，所
    以甲○○要伊先留下來用等語（見臺灣臺中地方法院檢察署
    九十五年度偵字第一七二七號偵查卷第十三頁），可見被告
    甲○○確有按月收取本件外勞仲介費，且知悉印尼籍之ＡＮ
    ＩＫ  ＹＵＬＩＡＮＡ仍在證人李佳齡住處幫傭，並未離境
    之事實，被告甲○○雖辯稱：係舒跑飛旅行社叫伊去拿旅客
    搭機證明，伊拿回之後便交給銓鈦公司包小姐去辦理離境報
    備等語（見臺灣臺中地方法院檢察署九十五年度偵字第一七
    二七號偵查卷第四一頁、本院卷第七六頁、第七七頁），而
    被告甲○○從事仲介業七、八年之事實，已據其自承在卷（
    見臺灣臺中地方法院檢察署九十五年度偵字第一七二七號偵
    查卷第四五頁），其對於申請退還保證金所需檢附之相關文
    件及程序，自然知之甚詳，被告甲○○明知印尼籍之ＡＮＩ
    Ｋ  ＹＵＬＩＡＮＡ仍在證人李佳齡住處幫傭，並未離境，
    且其亦按月收取仲介費用，則中華航空公司自不可能開立Ａ
    ＮＩＫ  ＹＵＬＩＡＮＡ之旅客搭機證明書，舒跑飛旅行社
    亦無從索取該旅客搭機證明書，故被告甲○○對於其所檢附
    之旅客搭機證明書係偽造一事，亦難諉為不知。
  (七)辯護意旨雖以被告丙○○僅為本件外籍看護工雇傭契約之簽
    約人，外籍看護工來臺前之申請手續、來臺後之薪資給付事
    宜，均非被告丙○○所處理，而勞委會之函文皆寄往其母黃
    紀美位於臺中市○○區○○路一段九一巷十三號之住處，聘
    僱外籍看護工之雇主保證金亦係由其弟媳李佳齡所繳納，因
    認被告丙○○不知有本件保證金之事等語，惟本件印尼籍Ａ
    ＮＩＫ  ＹＵＬＩＡＮＡ之護照係於鍾枝森過世後，始由被
    告丙○○交予被告甲○○等情，業經被告丙○○於偵查中供
    承明確（見臺灣臺中地方法院檢察署九十五年度偵字第一七
    二七號偵查卷第十頁、第四六頁），被告丙○○既未與其父
    母同住於臺中市○○區○○路一段九一巷十三號，倘本件聘
    僱家庭外籍監護工ＡＮＩＫ  ＹＵＬＩＡＮＡ實際上均係由
    其母黃紀美所參與，何以ＡＮＩＫ  ＹＵＬＩＡＮＡ之護照
    非由黃紀美保管，而係由未同住於上址之被告丙○○保管，
    顯有違常理。再者，被告丙○○之父鍾枝森過世後，亦係由
    被告丙○○將ＡＮＩＫ  ＹＵＬＩＡＮＡ之護照交予被告甲
    ○○，委託其辦理後續程序，況證人即被告甲○○於本院審
    理時亦證稱：申請時，伊與丙○○接洽過二次，一次是簽約
    ，一次是拿外勞的診斷證明書，雙方各有一份合約等語（見
    本院卷第七三頁、第八二頁），顯見被告丙○○對於本件家
    庭外籍監護工之聘僱應有相當程度之參與，並非僅係單純出
    名簽約並擔任申請人，尚難僅憑家庭外籍監護工之薪資先後
    由黃紀美、李佳齡支付、勞委會函文係寄往黃紀美住處以及
    保證金係由李佳齡繳納等即遽而推論被告丙○○不知有保證
    金之事實。
  (八)辯護意旨另以被告甲○○於偵查中供述並未告知被告丙○○
    退還保證金之事，且申請退還外籍看護工保證金之申請表亦
    非被告丙○○所填載及蓋章，而勞委會退還保證金之支票亦
    係寄至黃紀美住處，事後始由黃紀美轉交被告丙○○持以兌
    現，並未告知被告丙○○該支票從何而來等語，因認被告丙
    ○○對於被告甲○○向勞委會以家庭外籍監護工離境為由，
    申請退還保證金之事，全不知情等語。被告丙○○於九十四
    年九月十四日警詢時先稱：雇主聘僱外籍勞工申請表不是伊
    所填寫，私章也不是伊蓋的等語（見臺灣臺北地方法院檢察
    署九十四年度偵字第四一八號偵查卷第一一頁），惟其於九
    十五年二月六日檢察官偵查中則改稱：甲○○有拿資料來要
    伊蓋，章是伊的等語（見臺灣臺中地方法院檢察署九十五年
    度偵字第一七二七號偵查卷第十四頁），且檢察官以卷附之
    雇主聘僱外籍勞工申請表有填寫外勞出國之日期，而質疑被
    告丙○○時，被告丙○○則辯稱：伊沒有仔細看等語（見臺
    灣臺中地方法院檢察署九十五年度偵字第一七二七號偵查卷
    第十四頁），可見被告丙○○於九十四年九月十五日即已知
    悉上開申請表之事，且當時警方係以其涉嫌偽造文書而詢問
    ，並給予權利告知，則被告丙○○已知悉其有可能受刑事追
    訴，其自九十四年九月十五日於警局接受詢問至九十五年二
    月六日檢察官訊問時，已有近五月之久，倘被告丙○○懷疑
    上開申請表之印文係其母黃紀美所蓋，衡情，自應於此段期
    間內向其母黃紀美查證清楚，而於偵查中向檢察官說明。故
    被告丙○○所辯伊以為申請表上之印文係其母所蓋，才會那
    樣說等語，實與常情不符，顯係避就之詞，尚無可採。被告
    丙○○既於其父鍾枝森過世後將ＡＮＩＫ  ＹＵＬＩＡＮＡ
    之護照交予被告甲○○，委由被告甲○○代辦後續之程序，
    其明知ＡＮＩＫ  ＹＵＬＩＡＮＡ並未離境，竟在雇主聘僱
    外籍勞工申請表上蓋章，由被告甲○○持以向勞委會申請退
    還保證金，被告丙○○與被告甲○○就行使偽造之旅客搭機
    證明書，有犯意之聯絡，至為灼然。
  (九)此外，並有外勞居留資料查詢明細內容顯示畫面、外僑出入
    境資料查詢、舒跑飛旅行社請款單各一紙、行政院勞工委員
    會九十四年八月十五日勞職外字第○九四五○四七○六號函
    暨所檢附之行政院勞工委員會九十一年八月十三日勞職外字
    第○九一○六二六九五一號函稿二紙、雇主聘僱外籍勞工申
    請表、遣返外籍勞工名冊、旅客搭機證明書、行政院勞工委
    員會九十五年四月十一日勞職外字第○九五○○一六三二三
    號函、郵政劃撥儲金存款收據、黃紀美戶籍謄本、中國醫藥
    大學附設醫院九十三年七月二十日院業字第九三○七二五三
    八號函、雇主申請聘僱家庭外籍監護工專用診斷證明書及所
    附巴氏量表、雇主聘僱外籍勞工申請表各一紙附卷可參。從
    而，本件事證明確，被告甲○○、丙○○二人行使偽造私文
    書之犯行，均堪認定。
二、查「雇主申請聘僱家庭外籍監護工專用診斷證明書」及其所
    附之「巴氏量表」，係經政府立案認可之醫療院所對於病患
    診斷結果及是否符合申請外籍監護工之標準，表示其判斷意
    見之文書，本件被偽造出具診斷證明書之財團法人私立中國
    醫院學院附設醫院屬私法人，故上開診斷證明書及其所附巴
    氏量表，應屬刑法第二百十條之私文書；又「旅客搭機證明
    書」則係航空公司開立表示旅客搭乘某航班飛機之書面證明
    ，本件被偽造出具旅客搭機證明書之中華航空公司為民營之
    公司，故上開旅客搭機證明書，亦屬刑法第二百十條之私文
    書。又被告甲○○提供受監護人黃金龍之年籍資料，供不詳
    姓名年籍之成年人偽造上開診斷證明書及所附巴氏量表，進
    而持之向勞委會申請外籍監護工，足以生損害於財團法人私
    立中國醫藥學院附設醫院核發診斷證明書之正確性及社會公
    信性，勞委員會對核准外籍勞工管理業務之正確性及林正介
    、賴仁照甚明；另被告甲○○提供不實之搭機資料，由不詳
    姓名年籍之成年人偽造上開旅客搭機證明書，代被告丙○○
    向勞委會申請退還保證金，足以生損害於中華航空公司開立
    旅客搭機證明書之正確性以及勞委員會對核准外籍勞工管理
    業務之正確性。故核被告甲○○、丙○○二人之所為，均係
    犯刑法第二百十六條、第二百十條之行使偽造私文書罪。再
    被告甲○○提供資料予不詳姓名年籍之成年人進而偽造上開
    印章及印文等行為，為偽造雇主申請聘僱家庭外籍監護工專
    用診斷證明書、巴氏量表等私文書之階段行為及被告甲○○
    、丙○○提供資料予不詳姓名年籍之成年人進而偽造上開印
    章、印文之行為，為偽造旅客搭機證明書私文書之階段行為
    ；又被告甲○○、丙○○偽造上開私文書之低度行為，為行
    使偽造私文書之高度行為所吸收，均不另論罪。被告甲○○
    、賴淑鳳與不詳姓名年籍之成年人就偽造雇主申請聘僱家庭
    外籍監護工專用診斷證明書、巴氏量表部分；被告甲○○、
    丙○○與不詳姓名年籍之成年人就偽造旅客搭機證明書部分
    ，有犯意聯絡及行為分擔，均為共同正犯。被告甲○○先後
    行使偽造之旅客搭機證明書、專用診斷證明書及巴氏量表之
    所為，時間緊接，所犯罪名相同，顯係基於概括之犯意為之
    ，為連續犯，爰依修正前刑法第五十六條之規定以一罪論，
    並加重其刑。公訴意旨雖漏未就被告甲○○持偽造之專用診
    斷證明書及巴氏量表向勞委會行使之犯行提起公訴，然此部
    分與業經起訴之部分，有連續犯之裁判上一罪關係，本院自
    應一併審究。爰審酌被告二人素行，其犯罪之動機、目的尚
    屬單純，犯罪之手段亦屬平和，惟念其情節非屬重惡及其犯
    後否認犯行，態度不佳等一切情狀，分別量處如主文所示之
    刑，並就被告丙○○部分諭知易科罰金之折算標準，以資懲
    儆。至偽造之「財團法人私立中國醫藥學院附設醫院」之長
    形印章、「財團法人私立中國醫藥學院附設醫院診斷證明章
    」之長形印章、「醫師賴仁照５１４６」之圓形印章及「林
    正介」之方形印章、「中華航空公司臺北分公司臺中營業處
    」之橢圓形印章各一顆，為共犯即上開不姓名年籍之成年人
    所有，雖未據扣案，惟尚無證據證明業已滅失；又上開偽造
    之診斷證明書及所附巴氏量表上之偽造「財團法人私立中國
    醫藥學院附設醫院」印文一枚、「財團法人私立中國醫藥學
    院附設醫院診斷證明章」印文二枚、「醫師賴仁照５１４６
    」印文九枚、「林正介」印文一枚、前開偽造之旅客搭機證
    明書上之偽造「中華航空公司臺北分公司臺中營業處」印文
    一枚，均應依刑法第二百十九條之規定宣告沒收之。末查上
    開偽造之診斷證明書、巴氏量表係供被告甲○○犯罪所用之
    物，而旅客搭機證明書則係供被告甲○○、丙○○二人犯罪
    所用之物，然業均經被告甲○○分別持之向行政院勞工委員
    會申請外籍監護工、退還保證金而行使之，已非屬被告甲○
    ○、丙○○二人所有，自無庸為沒收之諭知，附此敘明。
三、查被告甲○○、丙○○二人行為後，刑法業於九十四年二月
    二日修正公布，九十五年七月一日起施行，其中與本件有關
    部分之第二條、第四十一條、第五十六條均業已修正。按「
    行為後法律有變更者，適用行為時之法律，但行為後之法律
    有利於行為人者，適用最有利於行為人之法律」，修正後刑
    法第二條第一項定有明文。此條規定係規範行為後法律變更
    所生新舊法律比較適用之準據法，本身尚無新舊法比較之問
    題，於新法施行後，應一律適用新法第二條第一項之規定，
    為「從舊從輕」之比較，先予敘明。再按本次法律變更，比
    較時應就罪刑有關之共犯、未遂犯、想像競合犯、牽連犯、
    連續犯、結合犯，以及累犯加重、自首減輕暨其他法定加減
    原因（如身分加減）與加減例等一切情形，綜其全部罪刑之
    結果而為比較（最高法院九十五年五月二十三日九十五年度
    第八次刑庭會議決議參照）。茲就本件新舊法比較結果說明
    如下：
  (一)被告丙○○行為後，罰金罰鍰提高標準條例第二條業已刪除
    ，而刑法第四十一條第一項前段關於易科罰金之折算標準已
    由舊法之銀元一百元、二百元、三百元修正為新臺幣（下同
    ）一千元、二千元、三千元，因屬科刑規範事項之變更，其
    折算標準為裁判時所應諭知，自有就新舊法規定比較之必要
    ，經比較新舊法結果，以被告丙○○行為時之舊法較為有利
    於被告丙○○，新法並無對被告丙○○有較為有利之情形，
    是依刑法第二條第一項前段之規定，本件應適用被告丙○○
    行為時之舊法即依修正前刑法第四十一條第一項前段、修正
    前罰金罰鍰提高標準條例第二條、現行法規所定貨幣單位折
    算新臺幣條例第二條之規定，諭知以銀元三百元即新臺幣九
    百元折算一日為易科罰金之折算標準。
  (二)被告甲○○行為後，刑法第五十六條「連續數行為而犯同一
    之罪名者，以一罪論。但得加重其刑至二分之一」之規定，
    業經修法刪除，亦即刑法第五十六條廢除後，該條原規定之
    數行為而犯同一之罪名者，除有接續犯之情形外，依新法應
    按數罪併罰之原則論處，比較修正前之規定，可依裁判上一
    罪論處，顯然修正前之規定有利於被告甲○○，如仍依修正
    後之規定，對於被告甲○○極為不利，從而，本件被告甲○
    ○於舊法時期所犯之數次行使偽造私文書罪，依裁判時之修
    正後刑法第二條第一項比較之結果，以舊法較有利於行為人
    ，應依修正前刑法第五十六條，逕以一連續行使偽造私文書
    罪論處。
據上論斷，應依刑事訴訟法第二百九十九條第一項前段，刑法第
二條第一項前段、第二十八條、修正前刑法第五十六條、刑法第
二百十六條、第二百十條、修正前刑法第四十一條第一項前段、
刑法第二百十九條，罰金罰鍰提高標準條例第一條前段、修正前
罰金罰鍰提高標準條例第二條，現行法規所定貨幣單位折算新臺
幣條例第二條，判決如主文。
本案經檢察官乙○○到庭執行職務。
中    華    民    國    95    年    11    月    6     日
                  刑事第九庭    審判長法  官  陳得利
                                      法  官  何世全
                                      法  官  余德正
以上正本證明與原本無異。
如不服本判決，應於送達後十日內向本院提出上訴狀（須附繕
本），上訴於臺灣高等法院臺中分院。
                                      書記官  廖日晟
中    華    民    國    95    年    11    月    6     日
附錄論罪科刑法條
刑法第210條
偽造、變造私文書，足以生損害於公眾或他人者，處五年以下有
期徒刑。
刑法第216條
行使第二百十條至第二百十五條之文書者，依偽造、變造文書或
登載不實事項或使登載不實事項之規定處斷。


司法院資訊處製作；財團法人民間司法改革基金會備份。
